【裁判字號】    98,交聲,15
【裁判日期】    980406
【裁判案由】    違反道路交通管理處罰條例聲明異議
【裁判全文】
臺灣桃園地方法院交通事件裁定      98年度交聲字第15號
原處分機關  交通部公路總局新竹區監理所桃園監理站
異  議  人
即受處分人  甲○○
上列異議人即受處分人因違反道路交通管理處罰條例案件，對於
交通部公路總局新竹區監理所桃園監理站民國97年12月26日桃監
裁罰字第裁52－DB0000000 號違反道路交通管理事件裁決書（原
舉發案號：桃警局交字第DB0000000 號舉發違反道路交通管理事
件通知單）所為之處分聲明異議，本院裁決如下：
主  文
原處分關於甲○○汽車駕駛人酒精濃度超過規定標準，因而肇事
致人受傷，處罰鍰新臺幣壹萬元及吊扣駕駛執照貳拾肆個月之處
分撤銷。
前開撤銷部分，不罰。
其餘異議駁回。
    理  由
一、按汽車駕駛人飲用酒類或其他類似物後其吐氣所含酒精濃度
    超過每公升0.25毫克或血液中酒精濃度超過0.05﹪以上，不
    得駕車，道路交通安全規則第117 條第2 款定有明文，又汽
    車駕駛人，駕駛汽車經測試檢定酒精濃度超過規定標準，因
    而肇事致人受傷者，處新臺幣（下同）1 萬5 千元以上6 萬
    元以下罰鍰，並當場移置保管該汽車吊扣其駕駛執照2 年，
    並應接受道路交通安全講習，道路交通管理處罰條例第35條
    第1 項第1 款、第24條第1 項第2 款，分別定有明文。
二、原處分意旨略以：異議人即受處分人甲○○於民國97年11月
    25日晚上9 時30分許，駕駛車牌號碼T7-4505 號自用小貨車
    行經桃園縣大園鄉林村崁下46之29號前，不慎擦撞鄭清水
    所騎乘車牌號碼FUR-010 號重型機車，致鄭清水倒地受傷，
    經警到場處理，並測得其吐氣所含酒精濃度為每公升0.51毫
    克，而遭員警填製桃警局交字第DB0000000 號舉發違反道路
    交通管理事件通知單（下稱舉發違規通知單）對受處分人舉
    發「酒後駕車，經測試值為0.51MG/L，肇事致人受輕傷（禁
    駛）」，並移送原處分機關處理，嗣經原處分機關於97年12
    月26日依道路交通管理處罰條例第35條第1 項第1 款及違反
    道路交通管理事件統一裁罰基準及處理細則第43、44、67條
    規定，以桃監裁罰字第裁52－DB0000000 號違反道路交通管
    理事件裁決書（下稱原處分裁決書），認定受處分人「汽車
    駕駛人酒精濃度超過規定標準（0.4 －0.55）因而肇事致人
    受傷」而裁處罰鍰34,500元，吊扣駕駛執照24個月，並施以
    道路交通安全講習之處分在案。
三、異議意旨略以：伊固不否認有於上開時、地因服用酒類及不
    慎擦撞騎乘重型機車之鄭清水而遭警員查獲，並測得酒精濃
    度0.51毫克等情，然該違規事實業經桃園縣政府警察局移送
    臺灣桃園地方法院檢察署偵辦後，經檢察官認本件違規事實
    合於緩起訴之法定要件並認以緩起訴為適當，而以97年度速
    偵字5817號緩起訴處分確定，諭知緩起訴期間為1 年，並應
    於履行期間內，向國庫繳交10,000元之緩起訴處分金，而其
    於98年2 月24日已依前述緩起訴處分所定負擔繳交緩起訴處
    分金10,000元。則關於前述違規事實既經檢察官為緩起訴處
    分確定並經依處分內所定應履行負擔為履行而執行完畢，且
    其緩起訴期間業經屆滿未經撤銷，基於行政罰法第26條一事
    不二罰之原則，自不得再就同一違規行為依原裁決書所定之
    裁處內容重複裁處罰鍰，為此提起異議請為撤銷原處分關於
    罰鍰之裁處。又伊受雇於富石營造有限公司擔任大貨車司機
    一職，倘若駕駛執照遭吊扣24個月之處分，勢必無法擔任大
    貨車司機，工作將不保，進而影響家中生計，家中目前尚有
    2 名學齡子女倚賴伊維持生活及支付學費，目前景氣不佳，
    工作難尋，倘若吊扣駕照將使伊及2 名子女之生計將陷入困
    苦之境，難以生存，為此聲明異議請為就原處分上開部分予
    以撤銷等語。
四、經查：
  (一)有關本件異議人於97年11月25日晚上9 時30分許，駕駛車牌
    號碼T7-4505 號自用一般小貨車，行經桃園縣大園鄉林村
    崁下46之29號前，不慎擦撞鄭清水所騎乘車牌號碼FUR-010
    號重型機車，致鄭清水摔倒受傷，經警到場處理，並經測試
    其呼氣酒精濃度已達每公升0.51毫克，原處分機關乃以駕駛
    人酒精濃度超過規定標準（每公升0.4 至0.55毫克）因而肇
    事致人受傷為由，依道路交通管理處罰條例第35條第1 項第
    1 款之規定，裁處異議人罰鍰34,500元，及吊扣汽車駕駛執
    照24個月並施以道安講習之事實，業據異議人坦認不諱，並
    有酒精測定紀錄表1 紙、桃園縣政府警察局97年11月26日桃
    警局交字第DB0000000 號舉發違反道路交通管理事件通知單
    1 紙及交通部公路總局新竹區監理所97年12月26日桃監裁罰
    字第裁52-DB0000000號違反道路交通管理事件裁決書1 紙附
    卷可稽。又異議人因上開酒後駕車案件，業經臺灣桃園地方
    法院檢察署檢察官以97年度速偵字第5817號為緩起訴處分確
    定，緩起訴期間為1 年，並命異議人於緩起訴處分確定後，
    應向國庫支付10,000元，而異議人亦已於98年2 月24日依緩
    起訴之內容繳交10,000元之事實，此有臺灣高等法院被告前
    案紀錄表及臺灣桃園地方法院檢察署自行收納款項收據1 紙
    在卷可考，是異議人有於上開時、地酒精濃度超過規定標準
    ，因而肇事致人受傷之情，合先敘明。
  (二)有關罰鍰部分：
  1.按94年2 月5 日公布，95年2 月5 日施行之行政罰法第26條
    規定：「一行為同時觸犯刑事法律及違反行政法上義務規定
    者，依刑事法律處罰之。但其行為應處以其他種類行政罰或
    得沒入之物而未經法院宣告沒收者，亦得裁處之。前項行為
    如經不起訴處分或為無罪、免訴、不受理、不付審理之裁判
    確定者，得依違反行政法上義務規定裁處之」；又「其他種
    類行政罰」，係指違反行政法上之義務而應受裁罰性之不利
    處分，依行政罰法第2 條規定，包括吊扣證照處分。探究上
    開規定之立法目的，一行為同時觸犯刑事法律及違反行政法
    上義務規定時，由於刑罰與行政罰同屬對於不法行為之制裁
    ，而刑罰之懲罰作用較強，故依刑事法律處罰即足資警惕時
    ，並無一事二罰再處行政罰之必要，且刑事法律處罰，由司
    法機關依法定程序為之，較符合正當法律秩序，應予優先適
    用；惟罰鍰以外之沒入或其他種類行政罰，因兼具維護公共
    秩序之作用，為達行政目的，行政機關得併予裁處。是汽車
    駕駛人經測試檢定酒精濃度超過規定標準之行為，如同時涉
    犯刑法第185 條之3 之公共危險罪嫌，依上開行政罰法第26
    條第1 項規定，道路交通主管處罰機關除得依該條項但書規
    定處以其他種類行政罰（例如吊扣駕駛執照）外，應由地方
    法院檢察署依刑事案件程序處理，嗣後如無行政罰法第26條
    第2 項所規定之經不起訴處分或為無罪、免訴、不受理、不
    付審理之裁判確定等事由，即不得依道路交通管理處罰條例
    第35條第1 項第1 款規定裁處行為人罰鍰之行政罰。
  2.第按觸犯刑事法律之犯罪行為，除得經檢察官之起訴，並由
    法院審理後，為有罪科刑、無罪、免訴、不受理、不付審理
    之裁判外，如檢察官認該行為所涉為死刑、無期徒刑或最輕
    本刑3 年以上有期徒刑以外之罪，於參酌刑法第57條所列事
    項及公共利益之維護，認以緩起訴為適當者，得定1 年以上
    3 年以下之緩起訴期間為緩起訴處分（刑事訴訟法第253 條
    之1） 。就要件言，緩起訴基本上係認被告有犯罪嫌疑，而
    暫緩起訴，並得課被告予一定之負擔或指示（同法第253 條
    之2 第1 項），此與不起訴處分係因犯罪嫌疑不足或其他法
    定事由（同法第252 條、第253 條），且不得附條件或負擔
    ，顯有不同，況於行政罰法第26條第2 項並未明列「緩起訴
    處分」，自不宜擴張解釋法條中「不起訴處分」包含與其性
    質上仍有不同之「緩起訴處分」在內，且因經檢察官緩起訴
    處分並命向國庫繳交緩起訴處分金，姑不論緩起訴期間究否
    屆滿，因其緩起訴處分金之繳交已對受處分人之財產、自由
    及名譽等造成干預及不利之影響，雖其名義上非屬刑罰，實
    質上卻已對受處分人產生實質行罰之效果，而與刑事制裁無
    異，堪認屬一種刑事處罰，又本院以為即便緩起訴期間屆滿
    而產生刑事訴訟法第260 條中類似不起訴處分確定後禁止再
    訴之「實質確定力」，仍於認其屬刑事處罰乙節不生影響，
    蓋受處分人之財產、自由及名譽等仍因緩起訴處分並繳交緩
    起訴處分金予國庫而造成干預及不利之影響，尚不得僅因緩
    起訴期間屆滿而生類似不起訴處分確定後禁止再訴之「實質
    確定力」，而認其包含於「不起訴處分」之概念內，否則反
    有本末倒置之嫌。是即便緩起訴期間屆滿，如同一行為，同
    時違反行政法上義務之規定，因已有刑事處罰，此時行政機
    關若另行依法裁罰，無異一罪二罰，因此參酌行政罰法第26
    條之立法意旨，違反行政法上義務之行為，若同時亦經檢察
    官另為緩起訴處分時，行政機關應不得就同一行為，再為與
    刑罰相類之罰鍰處分。
  3.又同一行為同時違反行政法及刑事法律，而於刑事訴訟上業
    經檢察官為緩起訴處分，並命繳納一定金錢，且緩起訴期間
    屆滿後，行政機關不得就同一行為，再為與刑罰相類之罰鍰
    處分，固如前述，惟按汽車駕駛人違反同條第1 項之行為，
    經裁判確定處以罰金低於本條例第92條第3 項所訂最低罰鍰
    基準規定者，應依本條例裁決繳納不足最低罰鍰之部分，94
    年12月28日修正施行之道路交通管理處罰條例第35條第8 項
    定有明文，且前述經檢察官為緩起訴處分並命繳納之金錢，
    其性質上亦無異於前述條例所指「罰金」，故解釋上，如檢
    察官命繳納之金錢未達異議人所為違規行為最低罰鍰基準者
    ，仍須補繳不足之部分，始為適法，此有臺灣高等法院暨所
    屬法院97年法律座談會刑事類提案第39號研討結果可參。
  4.經查，本件異議人所受之緩起訴處分固非刑法所定刑罰之種
    類，然已對異議人之名譽、心理產生相當制約並影響被告之
    財產等權益，亦應可實質該當行政罰法第26條第1 項之「依
    刑事法律」之處罰。據此，原處分機關依道路交通管理處罰
    條例第35條第1 項第1 款之規定，對異議人上開酒後駕車之
    違規行為予以裁罰時，就裁處罰鍰部分，自不得再科處行政
    罰對於異議人予以重複處罰。惟依94年12月28日修正公布，
    並自95年7 月1 日施行之道路交通管理處罰條例第35條第8
    項規定；「... 前項（指有酒精濃度超過規定標準而駕駛車
    輛等情形）汽車駕駛人，經裁判確定處以罰金低於本條例第
    92條第3 項所訂最低罰鍰基準規定者，應依本條例裁決繳納
    不足最低罰鍰之部分。」，而依其性質道路交通管理處罰條
    例第35條第8 項應為行政罰法第26條第1 項之特別規定；是
    本件異議人所支付之緩起訴處分金既僅有10,000元，業如前
    述，參照上開法文規定，異議人即須補繳該等不足部分之罰
    鍰即24,500元（計算式為34,500元-10,000 元＝24,500元）
    ，始為適法（前揭臺灣高等法院暨所屬法院97年法律座談會
    研討結果亦同此意見）。爰此，原處分機關逕以異議人酒精
    濃度超過規定標準，而對其裁處罰鍰超過24,500元部分，即
    有未合，應予撤銷。
  (二)關於吊扣駕駛執照部分：
  1.按現行之道路交通管理處罰條例第68條規定：「汽車駕駛人
    ，因違反本條例及道路交通安全規則之規定，受吊銷駕駛執
    照處分時，吊銷其持有各級車類之駕駛執照」，由文義反面
    解釋而言，汽車駕駛人僅受吊扣駕駛執照之處分時，即不能
    吊扣其持有各級車類之駕駛執照，此觀諸修正前道路交通管
    理處罰條例第68條原規定：「汽車駕駛人，因違反本條例及
    道路交通安全規則之規定，受吊扣或吊銷駕駛執照處分時，
    吊扣或吊銷其持有各級車類之駕駛執照」，相較現行規定僅
    多出「吊扣或」三字，其修正理由則謂：「原條文將違法或
    違規駕駛人所持有各級車輛之駕駛執照一併吊扣，失之過酷
    ，影響人民工作及生活過鉅」（參立法院公報第94卷第70期
    第136 頁、第138 頁之院會紀錄），由上開修法過程，亦不
    難得知。另依道路交通安全規則第53條、道路交通管理處罰
    條例第21條、21條之1 、第22條就駕駛執照分類之規定可知
    ，並無所謂「一人一照」之情形，亦未將駕駛執照單純區別
    為汽車駕駛執照及機車駕駛執照之二分法，雖道路交通安全
    規則第61條規定汽車駕駛人取得高一級車類之駕駛資格者，
    應換發駕駛執照，然此係為行政管理之方便而設之規定，若
    因該規定即謂領有較高一級之普通聯結車駕駛執照者，因無
    較低一級之小型車駕駛執照可供吊扣，則需繳送普通聯結車
    駕駛執照以供吊扣，則道路交通安全規則第61條顯然與母法
    即道路交通管理處罰條例有違，不僅不當限制異議人之權利
    ，並使上開修正後道路交通處罰條例第68條規定無適用之餘
    地。是以，應吊扣何種類之駕駛執照，則應視行為人違規當
    時所騎乘之車輛種類而定，至原處分機關所謂此乃道路交通
    主管機關行政權裁量範疇，容有誤會，蓋依前述，限制之下
    並無「一人一照」之情形，且作為母法之道路交通管理處罰
    條例第68條已無「吊扣其持有各級車類之駕駛執照」之明文
    ，從而，道路交通主管機關闡釋及適用作為子法之道路交通
    安全規則之裁量權限亦應隨之收縮至零。
  2.準此，本件異議人酒後駕駛自用一般小貨車上路，並因而肇
    事致人受傷，揆諸上開說明，僅能吊扣其自用一般小貨車之
    駕駛執照，而異議人既未領有該種類之駕駛執照，自應視為
    無從執行前開吊扣處分，而無須再另行吊扣異議人持有之其
    他級車類駕駛執照，是原處分誤將異議人領有之普通聯結車
    駕駛執照予以吊扣，此部分裁決即有違誤。
  (三)至原處分機關以原處分另為應接受道路交通安全講習之裁處
    內容，核其目的係兼具維護公共秩序之作用之「管制罰」性
    質，行政機關自得於刑事法律處罰外併予裁處，而與一事不
    二罰之原則無違，附此敘明。
五、按交通法庭認為聲明異議有理由或聲明異議雖無理由而原處
    分不當或違法者，應以裁定將原處分經聲明異議部分撤銷，
    並自為裁定，道路交通案件處理辦法第20條前段定有明文。
    異議人確有酒後駕車，經測得其酒精濃度超過規定標準之違
    規情事，原處分機關並據此裁處異議人罰鍰、吊扣普通聯結
    車駕駛執照及施以道路交通安全講習，已見前述。異議人以
    其工作需要普通聯結車駕駛執照，祈請免予吊扣駕駛執照為
    由，向本院聲明異議，與法律規定不合，雖無理由，惟本件
    異議人係駕駛自用一般小貨車上路，原處分機關僅能吊扣其
    小型車駕駛執照，若異議人無該類型駕駛執照可供吊扣，則
    應視為無從執行其吊扣處分，然原處分機關誤予吊扣異議人
    之普通聯結車駕駛執照，依上說明，此部分裁決即有違誤，
    不能維持。又就原處分關於罰鍰及施以道路交通安全講習之
    裁處內容雖未見異議人於異議狀中陳明意見，然此部分係原
    處分機關基於前開單一違規行為所為處分之一部，且異議人
    對其中吊扣駕駛執照部分已表明不服之旨如前，自應認其已
    對該案之處分全部聲明不服，本院自應併予審究，而關於原
    處分裁處罰鍰部分，因該同一違規行為另經臺灣桃園地方法
    院檢察署檢察官以緩起訴處分確定，且受處分人即異議人亦
    已履行該緩起訴處分所附加之負擔而向國庫繳交10,000元，
    是原處分機關逕依道路交通管理處條例裁處罰鍰34,500元，
    尚有未合，亦應由本院撤銷原處分其中10,000元之部分，另
    諭知不罰，以資適法。
六、據上論斷，應依道路交通案件處理辦法第20條前段，裁定如
    主文。
中    華    民    國    98    年    4     月    6     日
                    交通法庭  法  官    連  雅  婷
以上正本證明與原本無異。
如不服本裁定，應於裁定送達後5 日內向本院提出抗告狀。
                              書記官    張  尹  嫚
中    華    民    國    98    年    4     月    7     日


司法院資訊處製作；財團法人民間司法改革基金會備份。
